【裁判字號】    91,家上,404
【裁判日期】    920422
【裁判案由】    離婚
【裁判全文】
臺灣高等法院民事判決                            九十一年度家上字第四０四號
    上  訴  人  乙○○
    訴訟代理人  陳鄭權律師
    複  代理人  周相甫律師
    被  上訴人  甲○○○
    訴訟代理人  沈朝標律師
右當事人間請求離婚事件，上訴人對於中華民國九十一年十一月十二日臺灣桃園地方
法院九十一年度婚字第六０七號第一審判決提起上訴，本院判決如左：
    主      文
上訴駁回。
第二審訴訟費用由上訴人負擔。
    事      實
甲、上訴人方面：
一、聲明：(一)原判決廢棄。(二)駁回被上訴人在第一審之訴。
二、陳述：除與原判決記載相同者外，補稱略以：
  (一)兩造於婚因關係存續中，被上訴人常一言不合即先動手或持物品丟向上訴人，多
    次造成上訴人頭破血流，上訴人均隱忍不予計較。民國八十九年七月二十二日兩
    造又因細故發生爭吵，上訴人遭被上訴人毆打，為求自衛反擊，詎被上訴人竟持
    診斷證明書向臺灣桃園地方法院申請核發八十九年度家護字第三四六號通常保護
    令。又被上訴人
    訴人所自建，二樓由上訴人大兒子居住，一樓則屬上訴人置放工作所用之工具及
    汽車停放處，上訴人僅因工作需要始至上址一樓處拿取工具及開車，並無至三樓
    被上訴人處實施騷擾。
  (二)被上訴人自獲法院核發通常保護令後，即時常在外與男友唱歌、跳舞，並以社區
    活動名義，偕同男友出外旅遊。期間上訴人生病住院，於出院後，復未返家探望
    ，棄上訴人父子不顧。是被上訴人於兩造婚姻關係存續中違反夫妻間之忠實義務
    ，為有過夫之一方，其訴請離婚，洵屬無據。縱認兩造常因細故互毆，皆有可歸
    責之處，然依前開之說明被上訴人違反夫妻間之忠實義務，被上訴人可責之程度
    顯較上訴人為重，被上訴人請求，亦無理由。至於被上訴人所提出之協議書，實
    乃應被上訴人要求，由上訴人大兒子書立，再經里長劉木清、上訴人簽名後，被
    上訴人始同意返家，上訴人並無婚外情。
  (三)兩造為多年夫妻，婚姻關係存續中雖偶有爭吵，惟尚不至無法挽回之地步，且本
    件離婚乃因被上訴人在外結識男友，受男友唆使始提起本件訴訟，於訴訟繫屬中
    ，被上訴人時有打電話回家，問候小孩及家庭狀況，顯見兩造之婚姻仍有繼續維
    持之可能。
三、證據：除援用原審提出者外，補提診斷證明書影本四紙、錄音帶譯文乙份為證，
    並聲請訊問證人陳鏇任、陳庚煌、彭承鈞。
乙、被上訴人方面：
一、聲明：上訴駁回。
二、陳述：除與原判決記載相同者外，補稱略以：
  (一)被上訴人並未持物品丟向上訴人，造成其頭破血流，且依兩造所提出八十九年七
    月二十二日之診斷證明書所示雙方受傷程度，可知係上訴人對被上訴人為嚴重暴
    力傷害行為，被上訴人殊無可能主動挑釁且毆打上訴人。又被上訴人並無上訴人
    所指另結交男友情事，被上訴人出遊均係鄰居好友相邀團體出遊，上訴人歪曲事
    實，誣指被上訴人與他人有過於親蜜之舉，嚴重侮辱被上訴人，亦造成被上訴人
    精神上無比痛苦，實無法再繼續維持婚姻。
  (二)上訴人於八十九年十二月間罹病，被上訴人基於情誼前往照護，然卻遭上訴人不
    實之指控，乃屬無妄。又上訴人於八十八年十一月二十三日書立之協議書，乃因
    上訴人未盡忠實及負擔家庭生活費用之義務，始有上開協議書之書立。且本件難
    以維持婚姻，係肇於上訴人對被上訴人長期以來精神上及身體上之虐待，被上訴
    人並曾先後向原法院聲請兩次通常保護令，乃上訴人猶數次騷擾被上訴人，甚至
    未得被上訴人同意私自竊錄被上訴人對外之通聯，令人不堪其擾，實無法繼續婚
    姻生活。
三、證據：除援用原審提出者外，補提旅遊車次座位表及房間分配表影本五紙，並聲
    請調取臺灣桃園地方法院八十九年度家護字第三四六號卷。
丙、本院依職權調取臺灣桃園地方法院九十一年家護字第三０七號卷。
    理      由
一、被上訴人起訴主張：兩造係夫妻，然上訴人多次因細故毆打伊成傷，並恐嚇伊，
    伊念及情誼及子女而一再容忍，於八十八年十一月二十三日，兩造達成協議，上
    訴人同意按月給付伊零用金及負擔家中開銷，並不再有婚外情，亦不得以言語恐
    嚇。詎上訴人猶仍動輒辱罵，於八十九年七月二十二日上訴人再因細故毆打伊，
    伊據以向原法院申請核發保護令，並經以八十九年度家護字第三四六號通常保護
    令核發在案，然上訴人逾上開保護令期間後，仍不斷騷擾伊，其間於九十一年四
    月二十三日復對伊為傷害行為，致伊身體及精神上受有不堪同居之虐待，且兩造
    自八十九年七月間因爭執分居迄今，彼此婚姻關係已因上訴人緣故，破壞共同生
    活之美滿幸福，而達難以維持程度，為此依民法第一千零五十二條第一項第三款
    及同條第二項規定，請求判決准與上訴人離婚等語。
二、上訴人則以：本件被上訴人之起訴係為謀奪伊之財產，實則係伊屢遭被上訴人毆
    打，伊為自衛始予反擊，且僅抓被上訴人之手並將之推開，並無其他毆打情事，
    至於九十一年四月間，被上訴人係遭訴外人毆打，與伊無涉，伊亦未騷擾被上訴
    人，況被上訴人自接獲上開八十九年之通常保護令後，即時常在外與男友唱歌、
    跳舞，並偕同男友出外旅遊。期間上訴人身體不適住院，於出院後，被上訴人並
    未返家探望。是被上訴人於兩造婚姻關係存續中違反夫妻間之忠實義務，為有過
    失之一方，其訴請離婚，洵屬無據。縱認兩造常因細故互毆，皆有可歸責之處，
    被上訴人可責之程度顯較伊為重，被上訴人請求，亦無理由。至於被上訴人所提
    出之協議書，實乃應被上訴人要求，由兩造大兒子書立，再經里長劉木清及伊簽
    名後，被上訴人始同意返家，伊並無婚外情等語，資為抗辯。
三、查被上訴人主張兩造間婚姻關係現仍存續，自八十九年七月間起即分居二地等事
    實，業據本院依職權調閱原法院九十一年度家護字第三四六號卷查明屬實，有戶
    實。被上訴人復主張其與上訴人間有民法第一千零五十二條第一項第三款及同條
    第二項規定之事由，難以維持婚姻，為上訴人所否認，並以前詞置辯。是本件首
    應審究者，核為兩造間有無離婚事由？
四、按民法第一千零五十二條第二項前段規定：「有前項以外之重大事由，難以維持
    婚姻者，夫妻之一方得請求離婚」，其目的固在使夫妻請求裁判離婚之事由，較
    富彈性，故夫妻間發生之情事，苟足使婚姻難以維持，縱不符同條第一項所列各
    款情形，仍得依上開第二項規定訴請離婚，惟該項所謂「難以維持婚姻之重大事
    由」，仍須係同條第一項所列十款原因以外之事由，始足當之，此觀該項條文已
    明定限於「有前項以外之重大事由，難以維持婚姻者」甚明。是本件被上訴人雖
    主張依民法第一千零五十二條第一項第三款及同條第二項，請求法院擇一有利於
    其之訴訟標的為判決，然民法第一千零五十二條第二項既係以當事人主張之事由
    不符同條第一項所列各款情形為前提，本院自仍應先就其主張不堪同居之虐待部
    分先為審究，於不認被上訴人主張之事實已符合該款規定時，始有再就有無難以
    維持婚姻之重大事由為裁判之餘地，合先敘明。
五、經查：
  (一)按民法第一千零五十二條第三款所謂不堪同居之虐待，係指與以身體上或精神上
    不可忍受之痛苦，致不堪繼續同居而言，且不以受虐待時，夫妻有同居之事實為
    必要。又家庭之美滿，端賴夫妻雙方相敬如賓、互愛、互信、互諒，始期有成，
    若動輒暴力相向，致夫妻之一方精神及肉體蒙受痛苦，即屬不堪同居之虐待範疇
    ；苟夫妻之一方受他方受他方之重大侮辱，例如夫誣稱其妻與人通姦，使之感受
    精神上之痛苦，不得謂非不堪同居之虐待，且縱非出於故意憑空虛捏，惟所指他
    方與人通姦之不實事實，既足毀人名節，倘客觀上已使他方受有重大侮辱，達於
    不堪繼續同居之程度，亦應認已構成民法第一千零五十二條第一項第三款所謂不
    堪同居之虐待，而得行使之離婚請求權（最高法院二十三年度上字第六七八號判
    例、八十五年度台上字第一三五一號判決、八十六年度台上字第一七七五號判決
    、八十七年度台上字第五五八號判決參照）。
  (二)查上訴人前曾於八十五年十一月二十四日、八十六年十月二日、八十七年六月三
    十日、同年八月十一日毆打被上訴人成傷，有診斷證明書影本四紙附卷可據（見
    原審卷第八至十二頁）。於八十九年七月二十二日，上訴人復因細故毆打被上訴
    人，致其受有頭部外傷、右眼眶周圍瘀青、左眼角及左顴部瘀青、左耳裂傷、右
    上臂及背部咬傷併咬痕、兩側前臂多處瘀青及紅腫，被上訴人即據以聲請通常保
    護令等情，亦據被上訴人提出診斷證明書影本乙紙附卷可憑（見原審卷第十五頁
    ），並經本院調取原法院八十九年家護字第三四六號卷查證屬實，堪認被上訴人
    主張受有上訴人暴力相待乙節非虛。而依上開第三四六號卷所附被上訴人受傷照
    片乙幀以觀（見該卷宗第八頁），被上訴人受傷非輕，是上訴人辯稱僅為自衛而
    推開被上訴人云云，殊不足採。
  (三)原法院係於八十九年十月三十一日核發上開第三四六號通常保護令，有效期間為
    十二月，業經本院調閱該卷查明無訛，於前開通常保護令有效期間經過後，上訴
    人仍不時至被上訴人住處恐嚇、騷擾乙節，亦據桃園縣政府家庭暴力防治中心查
    明屬實，有訪視會談紀錄表附原法院九十一年家護字第三０七號卷足稽（見該卷
    第六二頁），並經本院依職權調取該卷核閱屬實，是被上訴人主張於前開保護令
    有效期間經過後，上訴人仍有對伊實施精神上之不法侵害等語，堪予採信。上訴
    人雖辯稱係因工作需要始至被上訴人住處一樓處拿取工具及開車，並未騷擾被上
    訴人云云，然上訴人於本院審理時屢屢表示對被上訴人在外跳舞並深夜未歸乙事
    不滿，其書予被上訴人信函亦同此質疑（見本院卷第二九、三一頁），衡情兩造
    於會面時自常因此等情事發生爭執，且其於上開九十一年家護案件，上訴人於前
    揭訪談時亦自承曾予「關心的詢問」（見該卷第六二頁），益徵上訴人所辯僅至
    被上訴人住處拿取工具云云，不足採信。又上訴人復辯稱九十一年四月二十三日
    係周姓女子與被上訴人因一言不合而互毆，其並未毆打被上訴人云云，然縱其所
    稱屬實，僅係其未對相對人實施「身體上」之不法侵害行為，尚不能解免其有如
    前所述對相對人實施「精神上」之不法威脅行為。
  (四)上訴人另辯稱被上訴人常一言不合即先動手或持物品丟向上訴人，並提出診斷證
    明書（見本院卷第二一、四八至五十頁）及舉證人彭承鈞、陳鏇任為證。然縱兩
    造於婚姻關係存續中，互有暴力行為，惟上訴人迭予毆打、騷擾之行為，顯已危
    及婚姻關係之維繫，致兩造婚姻誠摯基礎動搖，否則被上訴人不致二次申請核發
    通常保護令，且上訴人所為，顯已逾越夫妻通常所能忍受之程度而有侵害人格尊
    嚴與人身安全者，自不得謂非受不堪同居之虐待。至於上訴人辯稱被上訴人於其
    出院後未返家探望乙節縱為真，亦與本件有無不堪同居之虐待情事無涉。況上訴
    人復迭以被上訴人自獲核發上開第三四六號通常保護令後，即時常在外與男友唱
    歌、跳舞，並以社區活動名義，偕同男友出外旅遊，認被上訴人已違反夫妻間之
    忠實義務云云，指摘被上訴人，且未經被上訴人同意，私錄被上訴人與訴外人賴
    性友人間之對話經過，益徵兩造婚姻關係之信賴基礎已蕩然無存。再依上訴人之
    陳述，其錄獲被上訴人與他人之對話內容，乃該男性友人唆使其離婚（見本院卷
    第六十頁），所舉錄音帶譯文（見本院卷第七九頁），亦不足證明被上訴人與對
    話之人有通姦之情形，其復未能舉證以實其說，難認上訴人所辯屬實。是上訴人
    縱非出於故意憑空虛捏，惟其所指被上訴人與人通姦之不實事實，既足毀人名節
    ，客觀上足認已使被上訴人受有重大侮辱，亦堪認兩造已達於不堪繼續同居之程
    度。
  (五)本件兩造前已多次互有毆打對方情事，已然造成兩造情感之裂痕。且兩造自八十
    九年起分居已二年餘，未見雙方有何真摯之誠意，以積極之舉動試圖解救並挽回
    兩造間瀕臨破碎之情感，而上訴人復多方指責被上訴人另與他人有過於親密之行
    為，被上訴人復提起本件離婚訴訟，堅不撤回，足見被上訴人於主觀上意欲維持
    婚姻之情感已不復存在。上訴人謂兩造婚姻仍有維持可能云云，亦不足取。
六、綜上所述，被上訴人依民法第一千零五十二條第一項第三款規定請求判決離婚為
    有理由，應予准許。至於被上訴人復主張依民法第一千零五十二條第二項規定請
    求離婚，因本件已該當於不堪同居之虐待，本院自毋庸予以審究。原審判決准予
    兩造離婚，其理由雖有不同，惟結論並無不二致，本院自仍應予以維持。上訴意
    旨指摘原判決不當，聲明廢棄改判，為無理由，應予駁回。
七、本件事證已臻明確，兩造其餘攻擊防禦方法及證據資料，核與本件判決結果不生
    影響，毋庸一一論述，併予敘明。
據上論結，本件上訴為無理由，依民事訴訟法第四百五十條、第四百四十九條第一項
、第七十八條，判決如主文。
中      華      民      國    九十二    年      四      月    二十二    日
                                民事第六庭
                                    審判長法  官  蔡    燉
                                          法  官  楊  絮  雲
                                          法  官  黃  莉  雲
右正本係照原本作成。
如不服本判決，應於收受送達後二十日內向本院提出上訴書狀，其未表明上訴理由者
，應於提出上訴後二十日內向本院補提理由書狀（均須按他造當事人之人數附繕本）
上訴時應提出委任律師或具有律師資格之人之委任狀；委任有律師資格者，另應附具
律師資格證書及釋明委任人與受任人有民事訴訟法第四百六十六條之一第一項但書或
第二項（詳附註）所定關係之釋明文書影本。
中      華      民      國    九十二    年      四      月    二十四    日
                                          書記官  秦  仲  芳
附註：
民事訴訟法第四百六十六條之一（第一項、第二項）：
對於第二審判決上訴，上訴人應委任律師為訴訟代理人。但上訴人或其他法定代理人
具有律師資格者，不在此限。
上訴人之配偶、三親等內之血親、二親等內之姻親，或上訴人為法人、中央或地方機
關時，其所屬專任人員具有律師資格並經法院認為適當者，亦得為第三審訴訟代理人
。


司法院資訊處製作；財團法人民間司法改革基金會備份。
